【裁判字號】    96,訴,653
【裁判日期】    970425
【裁判案由】    強盜
【裁判全文】
臺灣雲林地方法院刑事判決               96年度訴字第653號
公  訴  人  臺灣雲林地方法院檢察署檢察官
被      告  丁○○
指定辯護人  本院公設辯護人丙○○
被      告  甲○○
指定辯護人  劉嘉堯律師
上列被告因強盜案件，經檢察官提起公訴（96年度偵字第3972號
），本院判決如下：
    主  文
丁○○共同意圖為自己不法之所有，攜帶兇器，搶奪他人之動產
，累犯，處有期徒刑貳年；又以加害生命之事，恐嚇他人，致生
危害於安全，累犯，處有期徒刑肆月。應執行有期徒刑貳年貳月
。
甲○○共同意圖為自己不法之所有，攜帶兇器，搶奪他人之動產
，處有期徒刑壹年拾月。
    事實及理由
一、犯罪事實：
(一)、丁○○前因搶奪、毒品危害防制條例等案件，經法院判處有
    期徒刑8 月、7 月，定應執行刑有期徒刑1 年1 月確定，於
    民國95年04月14日執行完畢出監。
(二)、丁○○於出獄後，因無固定工作與收入，平日睡公園，靠社
    會救濟金過活，經濟能力甚差。甲○○平日無所事事，常向
    家人要錢花用，亦無自給自足能力，兩人均缺錢花用。
(三)、甲○○於96年07月26日前某日，向丁○○提議行搶雲林縣斗
    六市○○路167 號附近旅社店家。於97年07月26日，兩人數
    次至上址附近察看地形地物，便於計畫、決定行搶方式及逃
    逸路線，丁○○復進入斗六市○○路167 號乙○○與其夫韓
    僑鴻共同經營之「雲山旅社」與乙○○談話，藉機觀察行搶
    對象，同時確定店內外是否有人圍事。於同年月30日晚上09
    點多，甲○○、丁○○兩人在雲林縣斗六市六角公園碰面，
    甲○○要丁○○趕快決定，不要拖拖拉拉，丁○○遂同意當
    晚行搶，兩人共同基於意圖為自己不法所有之犯意聯絡，由
    甲○○交付其所有長約1 尺（約29公分）、客觀上足對人生
    命、身體、安全構成威脅，具有危險性之西瓜刀1 支（已丟
    棄致未扣案）與丁○○，作為行搶之用，丁○○攜帶該兇器
    騎腳踏車、甲○○則騎乘車號XYU-272 號重型機車，2 人同
    至「雲山旅社」附近之東市場，約妥行搶完畢後，立即至該
    處會合，由甲○○騎乘該機車搭載丁○○逃逸。謀議底定，
    同晚09時50分許，丁○○預藏該西瓜刀於腰間，行至「雲山
    旅社」後門巷道，見乙○○坐在巷道椅子上往店內觀看電視
    ，於經過乙○○後方，已看見乙○○持有之皮包1 只，置於
    乙○○左腿旁椅子上，乙○○因專心看電視不知防備，丁○○迅速向前，右手抽出腰間西瓜刀，自乙○○左後方架上乙○○肩膀，左手快速拿取該皮包，乙○○發覺有異，往左後
    方一看並即站起，還來不及防備，丁○○口喊「我只欠錢而
    已」，手已搶得皮包，得手後據為己有（皮包內有現金新臺
    幣- 下同- 9,800 元、復華商業銀行存摺2 本、三星牌黑色
    、銀色手機各1 支、中國信託銀行信用卡1 張等物），並往
    來的方向跑步逃離。乙○○一臉驚恐，呆立在原地，不知所
    措，看著丁○○跑走，丁○○於跑離之際，單獨另起犯意，
    持刀回頭向乙○○恐嚇稱「不要追，不然我會殺死人」，乙○○因此心生畏懼，而以此加害生命之事，恐嚇乙○○，致
    生危害於其安全。丁○○隨即至東市場與甲○○會合，由甲○○騎乘該機車搭載至斗六市孔廟內朋分搶得財物，甲○○
    分得現金4,000 元及黑色手機1 支；丁○○分得現金5,800
    元及銀色手機1 支，其餘財物，丁○○丟棄在孔廟草叢內。
    嗣於96年07月31日，警方在斗六市圓環附近查獲丁○○，在
    其身上尋獲搶得之銀色手機及尚未花用完畢之現金共2,700
    元，隨後甲○○至現場亦為警查獲，並在其機車置物箱內尋
    獲搶得之黑色手機1 支。
二、認定犯罪事實所憑之證據及理由：
(一)、證據能力部分：
    檢察官、被告、辯護人對本案所使用之供述證據，均同意作
    為證據使用，本院審酌該等書面作成時之情況，認為適當，
    依刑事訴訟法第159條之5第1項之規定，均認有證據能力。
(二)、證明力部分：
１、上開犯罪事實，業據證人（即告訴人）乙○○於本院審理時
    證述綦詳，核與卷附乙○○於警詢及檢察官面前之供證筆錄
    所示情節相符，復有被告丁○○為警查獲後陪同警方前往取
    贓之照片、贓物認領保管單、車號XYU-272 號機車車籍資料
    表等在卷可明，並有案發現場監視器攝影光碟在卷足證，檢
    察官勘驗光碟內容之勘驗筆錄附卷可參，另經本院當庭勘驗
    光碟內容，被告丁○○攜帶兇器搶奪之過程及告訴人乙○○
    之反應，均相當清楚（勘驗內容見本院卷第235 頁背面、第
    236 頁背面、第237 頁背面、第238 頁），證人乙○○在庭
    一同觀看光碟攝錄內容後，亦證實本院勘驗光碟攝錄之內容
    即為案發過程。而被告丁○○於警詢、檢察官訊問、及本院
    羈押審查法官訊問時，對甲○○與其謀議行搶被害人、並其
    行搶被害人之經過、及事後與甲○○朋分搶得財物，於為警
    查獲時，帶同警方取出丟棄財物等事實，均自白不諱，此有
    其警詢筆錄、檢察官面前供述筆錄、本院法官訊問筆錄等在
    卷可憑。於本院審判時，被告丁○○、甲○○對上開犯罪事
    實均坦白承認，並自白犯罪之動機、謀議並勘查現場之經過
    、兇器之來源、犯案得逞後相偕逃逸、及朋分搶得財物等情
    明確，被告丁○○亦坦承恐嚇被害人乙○○之犯行，核與上
    述證據資料相符。又丁○○行搶之刀械雖未扣案，甲○○並
    於審判中供稱該刀械業已丟棄，惟依丁○○、甲○○於審判
    中所供，該刀長有1 尺，當庭手比長度經測量後，刀長約有
    29公分，刀頭直切，是西瓜刀造型，仍可使用，可以使人受
    傷。經核與本院勘驗光碟內容所出現之反光刀器造型相合，
    被告之供述應可採信。是以，該把西瓜刀客觀上足對人生命
    、身體、安全構成威脅，具有危險性，自屬兇器。被告2 人
    共犯攜帶兇器搶奪之犯行，事證明確。
２、檢察官雖認本案丁○○持刀行搶的時間是96年07月30日晚上
    09時40分許，此係以乙○○之證述為主要根據，然經本院勘
    驗案發當時監視器攝錄畫面，依其上顯示時間，丁○○持刀
    至案發地點並行搶之時間，清楚標示21時50分03秒、04秒..
    ... ，可見依監視器顯示時間，丁○○行搶時間為當晚09時
    50分許，與乙○○證述時間有所差異。而人之觀察、記憶、
    敘述，尤其在時間此一細節上，難免不似電磁紀錄般可以始
    終清楚紀錄、播放，出錯機率較電磁紀錄高，本院因此判定
    ，錄影光碟所示時間，較人為供述為真切，丁○○行搶之時
    間係在96年07月30日晚上09時50分許，非09時40分許，應予
    指明。
３、起訴書另認行搶之地點為「東和旅社」，然乙○○於審判中
    已證實其所經營之旅社（即雲林縣斗六市○○路167 號）乃
    「雲山旅社」，非「東和旅社」；「東和旅社」與其相隔2
    間房屋。此情為被告2 人所是認，甲○○於審判中亦供稱其
    與該旅社經營者無財務糾紛。起訴書於此之記載應有失誤。
    再者，丁○○行搶之地點乃在巷道，非在屋內，為本院勘驗
    屬實，亦經乙○○於審判中證述明確，是丁○○尚無侵入住
    宅之行為，均併此敘明。
４、檢察官認丁○○持刀架在乙○○肩頸部位，已達至使乙○○
    不能抗拒之程度，應論以被告2 人共犯刑法第330 條第1 項
    攜帶兇器強盜罪。然查：
(1)、「刑法上之搶奪罪，其為奪取他人所有物雖與強盜罪無殊，
    但搶奪行為僅指乘人不及抗拒而為奪取者而言，如果施用強
    暴脅迫使人不能抗拒而為奪取，即應成立強盜之罪。至所謂
    強暴脅迫手段，祇須抑壓被害人之抗拒，足以喪失其意思自
    由為已足，縱令被害人實際並無抗拒行為，仍於強盜罪之成
    立，不生影響。」最高法院20年非字第84號判例要旨可資參
    照。換言之，強盜罪之所謂「不能抗拒」、「喪失意思自由
    」者，乃以被害人明白強暴脅迫之目的，本有反抗之意思與
    能力為前提，因行為人之強暴脅迫，至使意思與能力受壓制
    至不能抗拒之程度者而言，若被害人還來不及明白行為人之
    目的為何，或於發現強暴脅迫之行為之際，瞬間財物已遭強
    取，尚未有何抗拒的意思與機會者，自無所謂「不能抗拒」
    、「喪失意思自由」可言。兩者之區別，端視行為人著手強
    取財物之速度與被害人之反應。若行為人強取財物之速度甚
    快，被害人還來不及反應者，依上所言，應成立搶奪罪。
(2)、依據乙○○於審判中之證述，丁○○持刀架住其肩頸時，其
    察覺有異，轉頭看見刀子，尚未看見丁○○，立即起身，丁○○另一隻手下來抓住皮包後就跑，跑開後，其才看見到丁○○本人；刀子架在肩頸上至丁○○拿皮包這段時間大概1
    秒鐘，這中間沒有想到什麼，沒有想到要保護皮包不讓搶走
    ，沒有想到要反抗，沒有想到要保護自己，也沒有想要叫丁○○留下皮包；看到刀子時是嚇一跳，不知道有無辦法反抗
    ，當時只有想到不敢反抗，不敢動的原因是因為丁○○恐嚇
    其不要追，其怕丁○○回頭砍人；看到刀子站起來是直覺的
    反應，直接站起來而已。由上證詞可知，丁○○從左後方持
    刀架在乙○○肩頸時，乙○○根本不知道對方是何人，持刀
    用意為何，乃因轉頭見刀，驚嚇中啟動防衛本能，直接站了
    起來，瞬間皮包已被丁○○搶走；在這過程中，乙○○無法
    知悉其有無反抗丁○○或保護財物之意思。經本院當庭再次
    勘驗光碟中所示丁○○行搶過程所費時間，配合畫面下方所
    示之秒數，發現丁○○取刀架至乙○○肩頸上，乙○○隨即
    站起的同時，丁○○下手取走乙○○持有皮包得逞的整個過
    程，不到1 秒鐘，丁○○隨即跑開逃離，而且，乙○○站起
    後，是楞在現場，看著丁○○跑走的方向，並無其他呼喊或
    追趕動作或聲響（見勘驗筆錄，本院卷第237 頁背面、第23
    8 頁）。對此，乙○○於審判中證實上情，並證稱當時是來
    不及反應，腦袋一片空白，不知道自己想什麼。由乙○○之
    證詞，配合現場攝影光碟之勘驗結果，可以判定丁○○行搶
    之速度甚快，從刀子架在乙○○脖子上至強取椅子上皮包得
    逞，不到1 秒鐘的時間，乙○○根本來不及反應來者何人，
    是何用意之際，皮包已被奪取，若非其站了起來，也不知道
    拿刀之人奪取皮包，若非丁○○於跑開後仍轉頭恐嚇乙○○
    ，乙○○也不知是何人犯案。在丁○○實施強暴脅迫並強取
    財物之際，時間非常短暫，乙○○本來不及防備，無所謂反
    抗意思，亦無所謂自由意思受壓抑可言。況在丁○○持刀架
    上乙○○之瞬間，乙○○隨即由驚嚇中起身，脫離丁○○之
    控制，客觀上乙○○並無陷入「至使不能抗拒」之程度，而
    丁○○也趁該不到1 秒鐘之時間，趁乙○○驚魂未定之際，
    搶走皮包，足見丁○○於偵查中供稱拿刀只是想嚇人等語，
    應屬可採，其並無強盜之犯意。綜上說明，丁○○之行為應
    係搶奪，而非強盜。檢察官認被告2 人共犯加重強盜罪，應
    係忽略了整個犯案過程之迅速及被害人不及反應之情狀，致
    認定上有所誤會，應予澄清。
三、論罪科刑之理由：
(一)、被告2 人所為，係犯刑法第326 條第1 項、第325 條第1 項
    之攜帶兇器搶奪罪，被告丁○○另犯刑法第305 條之恐嚇危
    害安全罪。檢察官認被告2 人係共犯刑法第330 條第1 項攜
    帶兇器強盜罪部分，尚有未洽（理由如前所述），惟在起訴
    基本事實同一，本院已當庭告知上開罪名俾利攻擊防禦等情
    況下，變更檢察官所引應適用之法條。又起訴書犯罪事實欄
    已記載被告丁○○恐嚇乙○○之事實，公訴檢察官亦當庭補
    充被告丁○○犯有恐嚇危害安全罪，本院自應一併審究。
(二)、被告2 人就前述攜帶兇器搶奪犯行，有犯意聯絡、行為分擔
    ，為共同正犯。被告丁○○所犯攜帶兇器搶奪罪與恐嚇罪，
    犯意個別，罪名不同，應予分論併罰。
(三)、被告丁○○前因搶奪、毒品危害防制條例案件，經法院判處
    有期徒刑8 月、7 月，定應執行刑有期徒刑1 年1 月確定，
    於95年04月14日執行完畢出監，有臺灣高等法院被告前案紀
    錄表在卷可參，其於5 年內再犯本案，均為累犯，依法皆加
    重其刑。被告丁○○及其辯護人均引用臺灣大學醫學院附設
    醫院雲林分院所出具之丁○○病情摘要、病歷、精神鑑定報
    告等文件，認被告丁○○有精神耗弱之情形，請依法減輕其
    刑。然查：
１、刑法第19條第1 項、第2 項所謂心智缺陷（即心神喪失）、
    精神障礙（即精神耗弱）之判斷時點，均以行為人於行為時
    之精神狀態如何，來決定其責任能力，此觀刑法第19條之規
    定甚明。行為人患有精神異常者疾病，亦應論究其於行為時
    是否因精神異常病態發作而行為，不能因行為前後患有精神
    病態，即與心神喪失或精神耗弱之行為同論；另判斷行為人
    於行為時之精神狀態，醫學鑑定固為重要之判斷資料，但尚
    非唯一依據，法院仍得依調查證據所得全部資料綜合予以判
    斷（最高法院29年上字第866 號判例要旨、72年度臺上字第
    2173號、72年度臺上字第4057號、80年度臺上字第3511號裁
    判要旨可資參照）。
２、依據臺灣大學醫學院附設醫院雲林分院所出具之丁○○病情
    摘要、病歷等資料顯示，經醫師診斷結果，丁○○患有疑似
    精神分裂症、疑似安非他命性精神病。本院依丁○○及其辯
    護人之聲請，將丁○○送精神鑑定，同院醫師鑑定結果，認
    為（參附卷之精神鑑定報告）：
(1)、丁○○自述其於本次犯案中同樣受幻聽控制，對此描述詳細
    ，但也因為描述過於清楚，而與一般身陷幻聽控制者難以在
    事後描述病發當時之過程，丁○○可能是藉以前經驗套用於
    本次犯案過程，而非真係遭幻聽控制。
(2)、丁○○罹患精神分裂症已超過20年，現實感變差，似乎沒有
    足夠理性及能力為自己編造一套完整的脫罪之詞，其所言犯
    案時之幻聽內容，包含「不要去做」、「不要傷害人」，應
    屬可信，若病患存心稱病脫罪，理應描述幻聽內容為「去做
    （犯案）」而非「不要去做」。
(3)、丁○○雖似乎有意以病情為自己辯護，但從其對犯案當時各
    種「過於清楚」的病情描述，反而可以看出丁○○在認知及
    心智功能上有明顯退化，其所述之當時幻聽情況，應為可信
    ，但若據此推論病患受幻聽控制而有此一犯行，仍難以成立
    。
(4)、丁○○一直以幻聽干擾為己辯護，但鑑定人人為此點難以成
    立，真正可能影響其犯案行徑之因素不在幻聽，而是在於長
    年罹患精神分裂症之整體心智功能、社會功能及現實感之嚴
    重破壞，因此而極易被誤導或誘引或出於脫離現實之誤判而
    從事乖張違法行徑，屬心神耗弱，更精確地說，丁○○之心
    神耗弱是一長期持續狀態，而非某一時間點之精神狀態。
(5)、更重要者，不管丁○○犯行之法律意義為何，個案心神耗弱
    ，自我控制能力差，現實感缺失，有非常高的再犯可能，應
    接受完整精神醫療處遇，包括藥物及心理治療及各種行為治
    療或職能復健等等，並輔以各種社會福利協助，改善其生活
    條件，而非僅監禁獄中。
３、由上資料顯示，丁○○是患有精神分裂症，但於鑑定的過程
    ，丁○○所自述受幻聽控制部分，鑑定結果認為不成立，蓋
    幻聽所出現的聲音若是「不要去做」、「不要傷害人」，則
    循規蹈矩之國民，均可能有精神耗弱之幻聽現象，而不至於
    衝動犯案，此於現實生活上顯不能成立。況丁○○於為警查
    獲後，不論在警詢或檢察官面前，均對犯案之動機、過程、
    分贓情形、及甲○○參與犯案部分，逐一詳述，並且認罪，
    顯然其對犯案之記憶相當清楚，亦自知犯案應受懲罰，其於
    本案審判中，則一度對自己有利部分詳加辯護，諸如辯稱不
    知所持有者為刀器、聲請將自己送精神鑑定等事，侃侃而談
    ，神智相當靈活，自與一般受幻聽控制之精神病患者不同。
    因此，丁○○所稱因幻聽致其自我控制能力降低云云，顯不
    可信。又鑑定結果雖認丁○○「極易受誤導或誘引或出於脫
    離現實之誤判而從事乖張違法行徑」，屬「心神耗弱」，然
    依丁○○、甲○○、乙○○之供證，甲○○於提議行搶後，
    丁○○未即答應動手，還多次與甲○○至現場勘查地形地物
    ，察看店家有無人圍事（請人看管保護），甚至進入旅社假
    意與乙○○談話，再規劃逃逸方向、會合地點等事宜，隔了
    幾天，甲○○不耐煩了，再至公園找丁○○，勸其不要拖拖
    拉拉，要做快做，並提供西瓜刀1 支給丁○○後，丁○○始
    前往動手作案，這整個過程，甲○○可謂盡說服之能事，在
    現實上丁○○猶仍評估風險，確認風險低後再答應動手，而
    當時丁○○睡在公園，經濟狀況相當之差，缺錢過日子，行
    搶得款與失風被逮（被毆）間之可能性各若干，丁○○自有
    其現實上的考量，不會因甲○○所謂「安全行搶」之提議即
    行作案。因此，鑑定內容所指丁○○「極易受誤導或誘引或
    出於脫離現實之誤判而從事乖張違法行徑，屬心神耗弱」部
    分，本院認為與上開事證有違，尚難憑信。再者，鑑定結果
    亦只認定丁○○之精神耗弱是一長期持續狀態，而非某一時
    間點，換言之，丁○○犯案當時之精神狀態如何，鑑定報告
    並未認定，依照上開說明，自難以其為精神分裂症患者，即
    認定其行為時是處於精神耗弱之狀態。
４、綜上，被告及其辯護人所提出之上開證據資料，本院認為與
    全案調查證據所得資料相較，尚不能判定丁○○於行為時處
    於精神耗弱之情狀，自不得依刑法第19條第2項減輕其刑。
(四)、本院審酌：被告丁○○、甲○○犯後雖一度否認犯行，然於
    本院審判時，經勘驗錄影光碟後，均已坦白認錯，自白犯行
    ，犯後態度難認惡劣，丁○○於為警查獲後，亦帶警尋出其
    丟棄之搶得財物，並已發還告訴人，告訴人在庭亦表示願意
    原諒被告2 人。被告2 人犯案出於縝密計畫，包含勘查地形
    地物，謀議逃逸路線等事，犯罪情節又係持刀架著告訴人脖
    子搶奪，危及告訴人生命、身體之安全，丁○○嗣後又恐嚇
    告訴人，犯罪情節難認輕微，犯罪所得亦非屬不小。被告2
    人平日均無固定工作與收入，經濟狀況困難，即謀議行搶，
    由其犯罪動機可認被告2 人尊重他人財物安全之觀念甚差，
    具有惡性，並被告2 人家庭生活情況均有不佳，及其他一切
    情狀，各量處如主文所示之刑，被告丁○○部分並定其應執
    行之刑。至於丁○○行搶所使用之西瓜刀，業已丟棄，無法
    尋得，為甲○○於審判中供述明確，為避免將來執行之困擾
    ，爰不為沒收之諭知。
四、應適用之法律：
(一)、刑事訴訟法第299條第1項前段、第300條。
(二)、刑法第28條、第326 條第1 項、第325 條第1 項、第305 條
    、第47條第1項前段、第51條第5款。
(三)、刑法施行法第1條之1第1項、第2項前段。
中    華    民    國    97    年    4     月    25    日
                  刑事第五庭    審判長法  官  侯廷昌
                                      法  官  藍家偉
                                      法  官  王紹銘
以上正本證明與原本無異。
如不服本判決，應於判決送達後10日內，載明具體理由，向本院
提出上訴狀（須附繕本）。
                                      書記官  馮善詮
中    華    民    國    97    年    4     月    25    日
附錄法條：
中華民國刑法第305條
（恐嚇危害安全罪）
以加害生命、身體、自由、名譽、財產之事，恐嚇他人致生危害
於安全者，處 2 年以下有期徒刑、拘役或 3 百元以下罰金。
中華民國刑法第326條
（加重搶奪罪）
犯前條第 1 項之罪，而有第 321 條第 1 項各款情形之一者，處
 1 年以上 7 年以下有期徒刑。
前項之未遂犯罰之。


司法院資訊處製作；財團法人民間司法改革基金會備份。
